臺灣基隆地方法院民事簡易判決
111年度基勞簡字第7號
原      告  吳慶雄  
訴訟代理人  黃奕彰律師  
被      告  基隆市公共汽車管理處

法定代理人  陳新埤  
訴訟代理人  林富貴律師
上列當事人間確認債權不存在等事件，本院於民國111年10月27
日言詞辯論終結，判決如下：
    主      文
確認被告依民國110年10月24日基車營字第1100004771號函，對
原告之新臺幣參拾捌萬壹仟陸佰零參元債權不存在。
被告應給付原告新臺幣壹拾壹萬柒仟參佰柒拾元，及其中新臺幣
陸萬玖仟陸佰柒拾捌元自民國一百一十一年四月二十日起至清償
日止，按週年利率百分之五計算之利息。
被告自民國一百一十一年九月一日起，不得依被告民國110年10
月24日基車營字第1100004771號函預扣原告薪資。
原告其餘之訴駁回。
本判決第二項得假執行；但被告如以新臺幣壹拾壹萬柒仟參佰柒
拾元預供擔保，得免為假執行。
本判決第三項得假執行；但被告如以新臺幣貳拾陸萬肆仟貳佰參
拾參元預供擔保，得免為假執行。
原告其餘假執行之聲請駁回。
訴訟費用由被告負擔。
    事實及理由
一、原告主張：原告受雇於被告擔任基隆市公營公車駕駛，每月
    領取薪資新臺幣（下同）3萬4,374元至3萬5,769元，原告於
    民國109年10月27日17時52分許，駕駛車牌號碼000-00號公
    車（下稱系爭公車）沿基隆市祥豐街往基隆市區方向行駛，
    行經中正路岔路口時因機械故障向前暴衝，撞擊前方停等紅
    燈之機車，再撞擊該路段右側電線桿後，失控駛入對向車道
    ，又撞擊停放中正路214、216號前之多部汽機車後停下（下
    稱系爭事故）。系爭事故經交通部公路總局臺北區監理所基
    宜區車輛行車事故鑑定會鑑定意見認為原告駕駛之系爭公車
    行駛中突然故障向前暴衝為肇事原因（下稱系爭事故鑑定意
    見書），顯見原告並無過失，亦非原告得以避免，至於臺灣
    區汽車修理工業同業公會就系爭事故發生前，系爭公車引擎
    與煞車是否發生作動異常狀況鑑定結果僅表明系爭公車煞車
    機構與引擎ECU發生故障機率不高（下稱系爭公車鑑定報告
    ），無法全面排除機械故障之因素，不足以認定原告就系爭
    事故之發生有過失。被告卻於110年10月24日發函通知原告
    因系爭事故記大過一次，致年終考核考列丙等，並以原告應
    負擔賠償費用38萬1,603元，自110年11月起違法扣薪3分之1
    ，至111年8月止合計扣薪11萬7,370元（計算式：11,458×4＋
    11,923×6＝117,370），原告之110年度年終獎金5萬1,563元
    及考績獎金6萬8,750元亦遭被告扣薪，顯然違反勞動基準法
    （下稱勞基法）第22條、第26條規定，被告不當認定原告須
    就系爭事故負擔38萬81,603元，造成原告法律地位不安定，
    為此依兩造間僱傭契約，提起本件訴訟，聲明：㈠確認被告
    對原告於110年10月24日基車營字第1100004771號函（下稱
    系爭函文）所為行政處分之債權38萬1,603元（下稱系爭債
    權）不存在。㈡被告應給付原告23萬7,683元，及自起訴狀繕
    本送達翌日起至清償日止，按週年利率5%計算之利息。㈢被
    告應自111年9月1日起，不得再以對原告享有債權為由，扣
    發原告每月薪資、年終獎金、考績獎金等經常性給與。㈣聲
    明第㈡㈢項願供擔保請准宣告假執行。
二、被告抗辯略以：依系爭公車鑑定報告鑑定分析及結論，原告
    主張系爭公車因機械故障而暴衝並無理由，被告共賠償被害
    人356萬6,028元，依據基隆市公共汽車管理處營業客車行車
    事故處理要點第21點（下稱系爭處理要點）或民法第188條
    第1項後段、第3項規定請求原告分擔系爭事故之賠償金額38
    萬1,603元（計算式：500,000×15%＋3,066,028×10＝381,603
    ），即有理由，應由原告對其就系爭事故無過失負舉證責任
    ；系爭事故賠償金額超過50萬元，被告依系爭處理要點第21
    點對原告記大過1次，依被告職工管理工作規則第12條規定
    ，年終考核不得考列乙等以上，並未違反法令規定，被告於
    111年2月8日以基車人字第1110200148號考核通知書通知原
    告，原告在提起本件訴訟前，未曾對年終及考核獎金提出申
    訴，原告不服考核，應依勞基法第74條規定行使權利等語。
    並答辯聲明：原告之訴駁回。
三、原告主張其受雇於被告擔任基隆市公營公車駕駛，每月領取
    薪資3萬4,374元至3萬5,769元，於109年10月27日17時52分
    許，駕駛系爭公車發生系爭事故，被告因系爭事故記原告大
    過一次，於年終考核考列丙等，並以原告應負擔賠償費用38
    萬1,603元，自110年11月起扣薪3分之1，至111年8月止合計
    扣薪11萬7,370元，及未發給原告110年度年終獎金5萬1,563
    元、考績獎金6萬8,750元等事實，有系爭函文在卷可憑（本
    院卷第61頁），並經本院職權調閱臺灣基隆地方檢察署110
    年度偵字第6318號偵查卷宗（下稱偵查卷）屬實，且為被告
    所不爭執，足以相信為真實可採。
四、原告主張其對於系爭事故並無過失，兩造間之系爭債權不存
    在，為被告所否認，並以前詞置辯，本院判斷如下：
  ㈠確認法律關係之訴，非原告有即受確認判決之法律上利益者
    ，不得提起之，為民事訴訟法第247條第1項前段所明定。所
    謂即受確認判決之法律上利益，係指因法律關係之存否不明
    確，致原告在私法上之地位有受侵害之危險，而此項危險得
    以對於被告之確認判決予以除去者而言（最高法院52年台上
    字第1240號判例意旨參照）。被告抗辯其對原告有系爭債權
    ，且自110年11月起每月扣薪3分之1，原告則否認系爭債權
    存在，兩造間是否有系爭債權存在即屬未明，致原告私法上
    地位有受侵害之危險，此危險並得以本件確認判決除去之，
    揆諸前開法律規定及裁判意旨說明，應認原告於本件有提起
    確認訴訟之法律上利益。
  ㈡當事人主張有利於己之事實者，就其事實有舉證之責任，民
    事訴訟法第277條前段定有明文。又確認法律關係不存在之
    訴，如被告主張其法律關係存在時，應由被告負舉證責任（
    最高法院42年台上字第170號判例意旨參照）。查被告主張
    兩造間之系爭債權存在，為原告所否認，並辯稱系爭事故之
    發生，是因原告之過失所致，被告共賠償被害人356萬6,028
    元，依系爭處理要點第21點，原告應分擔賠償費用38萬1,60
    3元，被告對原告具有系爭債權等情，為原告所否認，揆諸
    前揭規定及說明，自應由被告就所抗辯系爭事故是原告之過
    失所致，及存在系爭債權之事實，負舉證之責。
  ㈢系爭處理要點第6點規定：「責任事故依下列規定認定之。㈠
    事故人員書面承認有責任，並經本處認可者。㈡本處業務權
    責單位會同行車人員鑑定有責任者。㈢地方車輛行車事故鑑
    定委員會鑑定有責任者。㈣省市車輛行車事故鑑定覆議有責
    任者。㈤法院判決確定有民、刑事責任者。前項事故責任發
    生二款以上不同認定者，以其最後款認定者為準。但依第一
    款認定和解者，對內責任即屬確定，如經鑑定無責任或不起
    訴處分，或判決無罪，事故人仍不得免除行政處分。」第21
    點規定：「行車人員事故經確認應負責任者，應依下列規定
    行政處分：㈠初次事故支付費用…新臺幣五十萬元以上者記大
    過一次。…㈤同一階段支付事故費用依下列規定分擔賠償：⒈
    賠償費用新臺幣五十萬元以下者，分擔百分之十五。⒉賠償
    費用新臺幣五十萬元以上者，新臺幣五十萬元部分依前目規
    定辦理外，餘額應再分擔百分之十。」。經查：
　⒈交通部公路總局臺北區監理所基宜區車輛行車事故鑑定會依
    相關跡證資料及行車事故圖（含行車紀錄影像當場播放及現
    場照片）顯示：本案肇事點為祥豐街與中正路行車管制號誌
    正常運作岔路口，車輛所有保管人及駕駛人必須注意車輛保
    修及行車安全小心駕駛，經參酌所附筆錄及事故圖資研判，
    從行車影像中看出，畫面時間17：50：10原告駕駛公營市區
    客運車，由祥豐街往市區方向行駛，前方號誌紅燈，池秉霖
    駕駛普通重機車，王威凱駕駛普通重機車，均於岔路口停等
    號誌，17：50：15原告驚叫一聲，車輛開始加速，17：50：
    16原告車由後方追撞池秉霖、王威凱機車肇事，繼續向前加
    速，原告車向右偏撞到號誌桿停車，按車輛行駛前應妥善保
    養，行駛中發現異常即應妥處，做最安全處置，影像中看到
    車輛應是機械故障問題，非人為故意操作行為等情，因認原
    告駕駛公營市區客運車，行經行車管制號誌正常運作岔路口
    ，行駛中突然車輛故障向前暴衝，失控衝撞前方車輛，為肇
    事原因，機械故障非鑑定範圍，有系爭鑑定意見書在卷可憑
    （本院卷第29頁至第31頁），系爭鑑定意見書既未認定原告
    有何不當駕駛行為，亦未經覆議鑑定原告有肇事因素或法院
    判決確定有民、刑事責任，依系爭處理要點第6點規定，原
    告對系爭事故之責任未經認定，被告依系爭處理要點第21點
    第5目規定，抗辯原告應分擔賠償費用38萬1,603元，並無依
    據。
  ⒉又本院於111年7月21日言詞辯論期日當庭勘驗系爭事故發生
    時之系爭公車車內監視器影像，顯示於系爭事故發生前之畫
    面時間17：50：00到17：50：13，原告以正常姿勢駕駛系爭
    公車在道路上緩慢行駛，畫面時間17:50:14系爭公車速度明
    顯加速，原告身體明顯向後靠向椅背，右手有按鳴喇叭之動
    作，且於前方有機車停等紅燈之情況下，系爭公車仍繼續行
    駛並碰撞部分機車，再繼續行駛至畫面時間17:50:40為止，
    對照證人即系爭公車乘客戴嘉儀於警詢陳稱：「我當時搭乘
    公車車號000-00，我在海洋大學上車，車況跟司機狀況正常
    ，直到右轉天主堂幼稚園時，司機叫一聲，大概10秒後撞上
    一台機車，司機控制車輛左轉切回中正路，就失速狂飆，最
    後撞上前方公車處電線桿，再反彈到對向釣具店前面，撞上
    一台漁貨車，最後停下來肇事。」等語（偵查卷第32頁）相
    符，可見原告本係正常駕駛系爭公車，依本院及偵查卷內事
    證，亦查無原告因身體不適無法控制系爭公車之情形，依一
    般常情，應不致無端突然加速，且遇前方號誌為紅燈時，並
    未減速以停止前進，於追撞同向車道前方正停紅燈之機車，
    仍持續行駛直到撞上電線桿、多部汽機車才停止行駛，原告
    主張系爭公車因機械故障而暴衝不受控制等情，並非全無依
    據。
  ⒊被告雖抗辯依系爭公車鑑定報告鑑定結論：「綜合上述鑑定
    資料，本案不針對車禍肇事原因做分析，僅針對肇事車輛靜
    態之煞車系統機構元件與引擎ECU功能鑑定，就所呈現之鑑
    定分析結果，本車輛煞車機構與引擎ECU發生故障機率的可
    能性不高。」故系爭公車並無異常云云。查系爭公車車體因
    系爭事故嚴重扭曲變形，電瓶供電後控制操作無法作動，導
    致引擎無法啟動，有關引擎ECU資料擷取分析，係以同型式
    公車進行引擎ECU置換讀取資料，且係採靜態分析（本院卷
    第34頁、第35頁），可見台灣區汽車修理工業同業公會鑑定
    時無法直接發動引擎勘查，亦未能在系爭公車進行引擎ECU
    資料擷取分析，能否完整呈現系爭公車發生系爭事故當時無
    機械無異常狀況，尚屬可疑，系爭公車鑑定報告並無法完全
    排除系爭公車行駛過程煞車機構與引擎ECU發生故障的可能
    性，自不能以系爭公車鑑定報告逕認原告駕駛系爭公車有違
    反注意義務之情形。再者，系爭公車鑑定報告鑑定分析記
    載：「行車紀錄器之錄像影片（如附件2），車輛於發生加
    速事故109年10月27日17時50分11秒前作動正常，車輛於109
    年10月27日17時50分11秒開始異常加速至17時50分40秒肇事
    停車。行車資料之車速與引擎轉速關係（如附件3），車輛
    在行駛過程中，從資料顯示發現煞車燈作動時，車輛有減速
    趨勢，表示煞車系統有作動。事發前17時45分10秒至17時46
    分10秒約350公尺距離（與附件2不同資料擷取系統，故時間
    未同步），其中後半段約30秒期間車輛異常加速，所呈現之
    車速與引擎轉速上升關係曲線，且資訊顯示煞車燈未亮，車
    輛沒有減速跡象，最後煞車燈作動車速陡降。」（本院卷第
    58頁、第59頁），且系爭公車加油板檢視後可下壓作動，煞
    車板卻無法作動，煞車系統迴路作動無法確認（本院卷第38
    頁、第57頁），對照被告所提系爭公車行車軌跡資料（本院
    卷第157頁），系爭公車在天主堂之前時速未超過30公里，
    在天主堂之後的時間17:45:10至17:46:10，行駛距離350公
    尺，時速由0開始至59公里，中間並無煞車紀錄，核與證人
    戴嘉儀證述內容相符，可見系爭公車在天主堂之後因不明原
    因加速，且煞車系統無法發揮功能，被告復未能再提出其他
    證據證明係因原告之過失造成系爭事故，被告抗辯原告應依
    系爭處理要點第21條第5目規定，分擔賠償金額，沒有依據
    。
  ㈣原告主張被告因系爭事故記原告大過一次，致原告110年年終
    考核考列丙等而未能領得年終獎金及考績獎金共12萬313元
    等語。查被告職工管理工作規則第62條規定，職工記大過一
    次者不得考列乙等以上，被告因系爭事故記原告大過一次，
    已如前述，則考核結果列為丙等，核與前開規定相符，屬於
    被告對於受僱職工行使其人事管理權，對於考核結果有裁量
    權，且無涉及任何解聘與解僱之重大事由，原告亦未針對11
    0年之考績提出申訴，司法機關自不應亦不宜介入，以尊重
    被告之人事管理權責。再者，原告之110年年終考核實際為
    丙等，被告又未曾將原告另予考核結果改列甲等或乙等，原
    告自不得請求被告發給年終獎金及考績獎金共12萬313元。
五、綜上所述，依卷內證據資料，尚無法證明系爭事故為原告駕
    駛系爭公車不慎之過失侵權行為所致，原告自無須依系爭事
    故處理要點分擔賠償金額38萬1,603元，原告依兩造間僱傭
    契約，求為判決確認被告對原告之系爭債權不存在，並給付
　　11萬7,370元，及其中7萬5,678元自起訴狀繕本送達翌日即1
    11年4月20日起至清償日止，按週年利率5%計算之利息，且
    自111年9月1日起不得依系爭函文預扣原告薪資，為有理由
    ，應予准許，超過這個部分之請求，為無理由，應予駁回。
六、本件係民事訴訟法第427條第1項所定之標的金額50萬元以下
    之財產權訴訟，就判決主文第2項、第3項內容，應依職權宣
    告假執行，並酌情宣告被告預供擔保得免為假執行。原告其
    餘假執行之聲請，因訴之駁回失所依附，應予駁回。
七、本件事證已經明確，兩造其餘攻擊防禦方法及證據，經本院
    斟酌後，認為均不足以影響本判決之結果，爰不一一論述，
    附此敘明。
八、結論，本件原告之訴為一部有理由，一部無理由，依民事訴
    訟法第436條第2項、第79條、第389條第1項第3款、第392條
    第2項，判決如主文。
中　　華　　民　　國　　111 　年　　11　　月　　24　　日
                  基隆簡易庭法　官　陳湘琳　　　　　
以上正本係照原本作成。　　　　　　　　　  
對於本件判決如有不服，應於收受送達後20日內向本院提出上訴
書狀，上訴於本院合議庭，並按他造當事人之人數附具繕本。如
委任律師提起上訴者，應一併繳納上訴審裁判費。
中　　華　　民　　國　　111 　年　　11　　月　　24　　日
                            書記官　陳柏宏